【裁判字號】    90,台上,5801
【裁判日期】    900920
【裁判案由】    殺人
【裁判全文】
最高法院刑事判決                                九十年度台上字第五八○一號
    上  訴  人  甲○○
右上訴人因殺人案件，不服台灣高等法院台南分院中華民國九十年七月九日第二審更
審判決（九十年度上重更(八)字第二一八號，起訴案號：台灣嘉義地方法院檢察署八十
五年度偵字第三○六○、三一六二號），提起上訴，本院判決如左：
    主  文
原判決撤銷，發回台灣高等法院台南分院。
    理  由
本件原判決認定上訴人甲○○之友林鴻璋因重利罪，經法院判處有期徒刑一年十月確
定，尚未執行，急欲製造心律不整之假病歷，冀能免除刑之執行。民國八十五年四月
二日凌晨三時許，在嘉義市○○路六十八號上訴人經營之「愛心救護站」內，約妥於
天亮後，由上訴人為林鴻璋注射先前所餘之加重劑量ＫＥＴＡＭＩＮＥ麻醉劑三ＣＣ
，藉以試驗是否得以造成心律不整之效果，使林鴻璋脫免刑之執行。林鴻璋依約於八
十五年四月二日上午十時三十分許前往該「愛心救護站」，在救護車上由上訴人先為
林鴻璋安裝上心電監視器，而於同日下午五時許，由林鴻璋自行服用上訴人提供之「
ＨＡＬＯＣＩＮＥ」安眠藥六顆，再於下午六時許，由上訴人以靜脈注射方式，為林
鴻璋注射未經稀釋之ＫＥＴＡＭＩＮＥ麻醉劑三ＣＣ。詎林鴻璋於接受注射後三、五
分鐘後即呈現神智不清、嘔吐、眼睛發紅及胡言亂語等症狀。上訴人見狀即委請救護
站員工詹展源協助看護，並自行外出欲請醫師前來急救處理。惟途中因慮及與林鴻璋
尚有金錢糾葛，竟萌殺人之決意。乃圖以消極不予救治之方式放任林鴻璋死亡結果之
發生，於當日晚間七時許返回救護站，先委請詹展源以呼叫器聯絡不知情之吳茂順前
來救護站擬請協助處理善後，再獨自於晚間七時三十分許，駕駛該救護車載同已昏迷
之林鴻璋外出返家處理雜務，藉此拖延將林鴻璋送醫救治之時效。其間因林鴻璋均無
動靜，上訴人誤以為林鴻璋已死亡，始於晚間近九時許返回救護站，並於晚間十時許
，與不知情之吳茂順駕該救護車自嘉義交流道上高速公路準備棄屍。途中上訴人聽見
林鴻璋發出喉聲並掙扎，知其未死，上訴人乃接續其殺人之犯意，將車停放於國道高
速公路北上車道二五七公里戰備跑道盡頭處，向吳茂順佯稱欲將林鴻璋載往台中供黑
道份子指認。二人旋下車進入林鴻璋所在之後車廂以手銬、腳銬，將林鴻璋雙手、雙
腳銬在擔架上。嗣吳茂順（已判刑確定）已知上訴人有將林鴻璋置於死地之意，惟仍
以幫助其殺人之犯意，協助防止其他車輛靠近，由上訴人出手扼緊林鴻璋頸部三至五
分鐘後，確定林鴻璋已死亡，二人再回到原車上座位，並駕車由大林交流道下高速公
路至頭橋處，由吳茂順自行搭乘計程車返回救護站等候指示。上訴人則駕車載運林鴻
璋屍體前往嘉義市立殯儀館，先通知不知情之葬儀業者陳甲坤派遣員工黃增及謝育才
送來棺木，協助將林鴻璋屍體入棺。於八十五年四月三日零時許，由謝育才遵上訴人
指示，將林鴻璋棺木載送往朴子公墓停放。上訴人則將林鴻璋所配戴手錶及戒指，棄
置於救護站草叢內，呼叫器棄置於殯儀館垃圾車內。旋於同日凌晨三時許返回救護站
，指示吳茂順戴手套將林鴻璋原駕駛之車牌ＳＡ－一八一八號自用小客車開往水上機
場停車場停放，以製造林鴻璋搭機離去之假象。上訴人為損壞林鴻璋屍體以圖湮滅證
據，乃意圖為自己不法所有，於八十五年四月六日十五時，在嘉義市立殯儀館，辦公
室內桌上之事務櫃內，竊取「陳阿保」之死亡證明書及火葬許可證各一紙後，向其胞
姊王力行（經判處罪刑確定）偽稱：因槍枝走火不慎誤射林鴻璋死亡云云，請求王力
行出面協助火化林鴻璋屍體。上訴人與王力行乃共同基於犯意聯絡，先推由王力行於
同年月七日前往朴子公墓，佯稱為死者之姐姐，而與不知情之司機周榮村將林鴻璋屍
體運至高雄。並由王力行在「高雄市政府社會局殯葬管理所殯儀設施使用申請書」上
以不實資料偽填遺體為「陳阿保」，冒「陳阿保」之姐「陳秀姑」之姓名提出申請。
並在蓋章處按其指印，偽造為「陳秀姑」之指印，完成偽造之申請書後，並持向高雄
市立殯儀館承辦工作人員行使申請停放棺木，俟上訴人前來辦理林鴻璋屍體火化滅跡
之事宜，致生損害於「陳秀姑」及高雄市立殯儀館之業務管理之正確性。同年月八日
上訴人即指示不知情之高雄市大同興葬儀社負責人董國宏於同年月九日早上八時三十
分許將林鴻璋屍體火化。惟同年月九日凌晨六時許，上訴人打電話予董國宏告知延後
屍體之火化，因己意而中止損壞屍體犯行，另隨即向警方坦承已殺害林鴻璋，而於同
年月十日在高雄市立殯儀館尋回尚未及火化之林鴻璋屍體及棺木等情。因而將原判決
關於此部分撤銷，改判依牽連犯關係從一重論處上訴人殺人罪刑，固非無見。
惟查：按法院採為判決基礎之證據，依法應於辯論終結前踐行調查程序，並予被告以
辯解之機會，否則未經踐行調查程序，遽採為論罪之證據，自屬違法。又訊問被告，
除有急迫情況且經記明筆錄外，應全程連續錄音；必要時並應全程連續錄影。又筆錄
內所記載之被告陳述與錄音或錄影之內容不符者，其不符之部分，不得作為證據，此
觀之刑事訴訟法第一百條之一第一項、第二項規定甚明。上訴人於原審具狀主張：原
審九十年六月二十七日審判期日之供述，於審判筆錄中有漏載或誤載之情事，聲請依
法庭錄音辦法之規定，定期播放審判期日之錄音帶；且主張審判筆錄中審判長並未對
於「台灣高等法院檢察署法醫中心八十五高檢醫鑑字第三一一號鑑定書」、「台灣高
等法院檢察署八十五年五月二十五日檢仁醫字第五九一七號函」、「新陽醫院病歷一
冊」、「台灣嘉義地方法院檢察署刑案資料查註表」、「對扣案之手銬、腳銬各壹付
有何意見？（提示贓證物清單）」、「對證人蔡小惠之證言有何意見？」等項訊問及
提示或告以要旨，上訴人均未就上述問題有所回答，應就該筆錄更正或刪除等語。而
原審受命法官對於前揭定期播放審判期日錄音帶之聲請，亦批示「准」（見本院卷上
訴人聲請狀）。惟依該審判筆錄之記載，似無播放錄音帶後認上訴人之聲請為有理由
，而為更正或刪除之記載，亦未認上訴人之聲請為無理由予以駁回。上揭證據資料，
原判決均採為認定犯罪事實之依據，自應於審判期日踐行調查程序。原審究竟有無踐
行調查程序，事實並非明確，本院無從為適用法律當否之判斷。上訴意旨執以指摘原
判決不當，非無理由，應認仍有發回更審之原因。
據上論結，應依刑事訴訟法第三百九十七條、第四百零一條，判決如主文。
中      華      民      國     九十     年      九      月     二十     日
                              最高法院刑事第七庭
                                  審判長法官  吳  雄  銘
                                        法官  池  啟  明
                                        法官  石  木  欽
                                        法官  吳  三  龍
                                        法官  丁  錦  清
      右正本證明與原本無異
                                              書  記  官
中      華      民      國     九十     年      九      月    二十四    日


司法院資訊處製作；財團法人民間司法改革基金會備份。
